臺灣臺南地方法院刑事判決　　　　　　　　　　　　九十一年度易字第一一七二號
　　公　訴　人　臺灣台南地方法院檢察署檢察官
　　被　　　告　甲○○
右列被告因背信案件，經檢察官提起公訴（九十一年度偵字第五六○二號），本院判
決如左：
    主  文
甲○○連續為他人處理事務，意圖為自己不法之利益，而為違背其任務之行為，致生
損害於本人之利益，處有期徒刑肆月，如易科罰金以參佰元折算壹日，緩刑肆年。
    事  實
一、甲○○係台南市○○○路○段一八五巷十四號「台南市私立陽光鎮幼稚園」（以
    下簡稱陽光幼稚園）之負責人，向學童家長收取幼童平安意外險保險費以代學童
    家長購置幼童平安意外保險，係為他人處理事務之人。詎甲○○意圖為自己不法
    之利益，基於概括之犯意，於民國八十九年二月份（即八十八學年下半年度），
    向所有就讀該幼稚園之學童家長（含向學童家長乙○○收取其長女陳又瑄之幼童
    平安意外險保費）收取每名學童平安保險費新台幣（下同）三百七十元，復於八
    十九年九月份（即八十九學年上半年度）、九十年二月份（即八十九學年下半年
    度），每學期均連續向學童家長（含向學童家長乙○○收取其長女陳又瑄、雙胞
    胎子女陳保宏、陳保伶之平安保險費），每學童每學期三百七十元平安保險費（
    繳費之學童姓名如附表所示），惟均未將上開收得之款項用於投保幼童平安保險
    ，私自挪用繳納陽光幼稚園應自行支付之公共意外責任保險費用，而為違背任務
    之行為，使所有就讀該幼稚園之繳交該平安保險保費之學童家長無法取得幼童平
    安意外險受益人之資格，足以損害各該繳交幼童平安意外險之學童家長的利益。
    嗣於九十年六月十一日下午五時許，因陳保伶自陽光幼稚園之幼兒車下車返家時
    ，遭幼兒車之駕駛黃榮昇駕車不慎撞擊死亡，致乙○○未能依兒童平安保險求償
    ，具體損害於乙○○之保險金請求權，甲○○於事發後方將八十九學年度上、下
    學期所收取之平安保險費退還與如附表所示之有繳納保費學童之家長。
二、案經乙○○訴由臺灣臺南地方法院檢察署檢察官偵查起訴。
    理  由
一、訊據被告甲○○固供承有向告訴人乙○○及其他學童家長收取平安保險之費用，
    但是都沒有辦理平安保險，並將上開款項用於投保公共意外責任險之事實，然矢
    口否認有何背信之犯行，辯稱：當時平安保險規定十四歲以下兒童只能保六十萬
    元，且非強制保險，伊投保之公共意外險與加重險三百五十萬元，比（平安保險
    ）之六十萬元還多，當初不瞭解保險項目之規定，這是作業上之疏失，事後知道
    錯誤，有將錢退還給家長，並賠償乙○○之子女死亡之損害云云。惟查：
（一）右揭犯罪事實，業經告訴人乙○○指訴綦詳，復有八十九年平安保險繳費記錄
      、陽光幼稚園九十年四月函、九十年七月十六日函各一份在卷可資佐證；
（二）按兒童平安保險有別於公共意外責任險，首先，就保險費而言，前者一年需繳
      七百四十元，後者若由家長分攤僅需繳交一百餘元；再者，就保險種類而言，
      前者為人身保險，係為兒童及家長之利益而訂立，後者為責任保險，係園方為
      避免因公共意外導致對兒童及家長依法負賠償責任時，無力償還致園方財力惡
      化經營困難，係為園方之利益而訂立。又台南市公私立幼稚園八十九學年度收
      費應行注意事項及收費標準表第二點明定：幼童平安意外保險由園方與家長商
      定，其受益人須為幼兒家長，有該表附卷可參，被告既早於八十六年九月間即
      為陽光鎮幼稚園之負責人，對於園方向家長收取保費之內容及標準應知之甚詳
      ；至教育部於九十年七月一日始通知幼稚園須強制加保平安保險一事，亦為被
      告所自承，並提出高級中學以下學校學生團體保險辦法一份在卷可稽，是被告
      在明知九十年七月一日以前，依法無需投保兒童平安保險之情況下，仍向告訴
      人及其他學童家長收取平安保險費用逾一年，且於收費之初即以平安保險之名
      目收取，收費後竟未代學童家長辦理平安保險事宜，反倒為節省保費之支出，
      違背學童家長之委託，將款項挪做公共意外責任險之保費，被告為學童家長處
      理事務，竟意圖為自己不法利益，而為違背任務之行為甚明；
（三）另被告挪用保費投保公共意外責任險一事，既未告知告訴人及其他家長，亦未
      退還差額，直至九十年六月十一日發生前開交通事故，方發函致各家長退還該
      年度之平安保險費每人三百七十元，有該函影本及各該繳費學童名單（即本判
      決附表）在卷可稽，足認被告已間接承認上開行為係違背學童家長委託之任務
      ，除使各該繳交幼童平安保險費之家長喪失幼童平安意外險受益人資格之利益
      外，並使告訴人於其子女陳保伶意外死亡後，無法依兒童平安保險求償，足生
      損害於告訴人乙○○之權利，亦堪認定。
綜上所述，被告所辯不知法律規定云云，無非事後卸責之詞，委無足採，事證明確，
被告犯行堪予認定。
二、核被告所為，係犯刑法第三百四十二條第一項背信罪。其先後多次向學童家長收
    取幼童平安保險費，卻未予以投保該險種，損害學童家長利益之犯行，時間緊接
    ，所犯係犯罪構成要件相同之罪，顯係基於概括之犯意為之，應依連續犯論以一
    罪，並加重其刑（起訴書雖漏未論及被告亦向乙○○以外之幼童家長收取幼童平
    安保險費一節，但此部份事實既與起訴事實有裁判上一罪之連續犯關係，自為本
    院審理範圍，附此敘明）。爰審酌被告收取幼童平安保險費後，未代學童家長投
    保幼童平安險，反圖自己不法利益，將該保險費轉投公共意外責任險，使所有繳
    納幼童平安險之學童家長無法取得幼童平安保險受益人之資格，造成學童家長利
    益損害，更使其中之告訴人於子女死亡後，無法依幼童平安保險之規定申請理賠
    等一切情狀，量處如主文所示之刑，並諭知易科罰金之折標準（按刑法第四十一
    條規定於九十年一月四日修正，經總統於九十年一月十日公布，並自同年一月十
    二起生效，被告本案連續背信犯行之最後時點為九十年二月，在刑法第四十一條
    修正之後，是本案應逕行適用新修正之刑法第四十一條之規定，尚無比較新舊法
    之適用，附此敘明），以資懲儆。又被告於七十一年間，曾犯詐欺罪，經台灣高
    等法院台南分院判處有期徒刑九月確定，業於七十七年八月三日執行完畢，渠於
    五年以內未曾受有期徒刑以刑之宣告，有台灣台南地方法院檢察署刑案資料查註
    紀錄表在卷可憑，其已返還收取之保險費並與具體發生損害之告訴人達成和解，
    有附表之家長簽名及和解書一紙在卷可證，渠經此教訓後，應知所警惕，信無再
    犯之虞，本院因認所宣告之刑以暫不執行為適當，併諭知緩刑四年，以勵自新。
據上論斷，應依刑事訴訟法第二百九十九條第一項前段，刑法第五十六條、第三百四
十二條第一項、第四十一條第一項前段、第七十四條第二款，罰金罰鍰提高標準條例
第一條前段、第二條，判決如主文。
本案經檢察官周文祥到庭執行職務。
中      華      民      國      九十一      年    十    月    八        日
                              臺灣臺南地方法院刑事第六庭
                                      法  官  石家禎
右正本證明與原本無異。
如不服本判決應於送達後十日內向本院提出上訴狀。
                                      書記官  凌昇裕
中      華      民國      九十一      年    十    月    八        日
附錄本案論罪科刑法條全文：
刑法第三百四十二條第一項：為他人處理事務，意圖為自己或第三人不法之利益，或
                          損害本人之利益，而為違背其任務之行為，致生損害於
                          本人之財產或其他利益者，處五年以下有期徒刑、拘役
                          、科或併科一千元以下罰金。
